【裁判字號】    99,台上,4665
【裁判日期】    990722
【裁判案由】    違反槍砲彈藥刀械管制條例
【裁判全文】
最高法院刑事判決            九十九年度台上字第四六六五號
上  訴  人  台灣高等法院台南分院檢察署檢察官
上  訴  人
即  被  告  甲○○
上  訴  人  乙○○
上列上訴人等因被告等違反槍砲彈藥刀械管制條例案件，不服台
灣高等法院台南分院中華民國九十七年八月二十六日第二審判決
（九十七年度上訴字第六三七號，起訴案號：台灣嘉義地方法院
檢察署九十六年度偵字第三二八一、六七二一號），提起上訴，
本院判決如下：
    主  文
上訴駁回。
    理  由
按刑事訴訟法第三百七十七條規定，上訴於第三審法院，非以判
決違背法令為理由，不得為之。是提起第三審上訴，應以原判決
違背法令為理由，係屬法定要件。如果上訴理由書狀並未依據卷
內訴訟資料，具體指摘原判決不適用何種法則或如何適用不當，
或所指摘原判決違法情事，顯與法律規定得為第三審上訴理由之
違法情形，不相適合時，均應認其上訴為違背法律上之程式，予
以駁回，合先敘明。
一、檢察官對甲○○上訴部分（即原判決關於甲○○被訴持有槍
    枝無罪部分）
本件檢察官上訴意旨略稱：判決之主文，係取捨證據、認定事實
、適用法律之結果，以確認國家對被告犯罪事實之刑罰權存在與
否及所論處之罪名、應科之刑罰等具體刑罰權之內容，是判決之
實體確定力，僅發生於主文。若主文未記載，縱使於判決之事實
或理由內已敘及，仍不生實質確定力，即不得認已判決，而屬漏
未判決。此與判決主文及事實、理由不符之違背法令所指主文之
記載與事實、理由之認定不相一致，其不一致於刑罰權對象之犯
罪事實範圍同一性不生影響之情形不同。又業經起訴之犯罪事實
，法院僅就其中一部分判決，若未經判決事項，與已判決部分，
本應分別裁判，則法院疏未併同裁判，應屬漏判之補判問題，與
已受請求之事項未予判決之違法情形不相適合。從而業經起訴之
數犯罪事實，縱公訴意旨認有裁判上一罪關係，若原審認犯罪均
屬不能證明，即應分別裁判，是判決理由雖已敘明各犯罪均不成
立，但主文僅就其中一部分為無罪之諭知，其餘漏未於主文諭知
之部分，國家對其刑罰權存在與否既未經確認，既不能認已判決
，且其因與已諭知部分，無從發生裁判上一罪關係，亦不合於已
受請求之事項未予判決之違法情形，即純屬漏判，僅得聲請原審
法院補充判決，不得對之提起上訴（最高法院九十六年度台上字
第七九號判決參照）。查本件起訴書之犯罪事實欄敘及「被告甲
○○明知未經許可不得持有具有殺傷力之槍枝，詎其為免其持有
之具有殺傷力之土造長槍一支（槍枝管制編號0000000000）、土
造霰彈槍一支（槍枝管制編號0000000000）為警查獲，遂於（民
國）九十五年間某日，將上開二枝槍藏於其岳母陸美喜之位於嘉
義縣阿里山鄉○○村○○段林地地處偏僻人跡罕至，而僅甲○○
時常前往該處之工寮附近數公尺內之草叢裡」，因而認定上訴人
即被告甲○○此部分涉犯槍砲彈藥刀械管制條例第八條第四項未
經許可，持有槍枝罪嫌。但查台灣嘉義地方法院九十六年度訴字
第九一九號判決，就此部分雖於判決理由中敘明認定甲○○犯罪
不能證明之理由，應對甲○○為無罪之諭知，然於判決主文並未
為無罪之諭知，此部分起訴之犯罪事實，復與其餘經判決有罪部
分犯意個別，應併合處罰。揆之上開最高法院判決意旨，應認該
第一審法院就甲○○被訴未經許可持有槍枝部分未為判決，而屬
漏未判決。就此未經第一審法院判決部分，雖經台灣嘉義地方法
院檢察署檢察官提起上訴，乃原審法院不依法以判決駁回之，竟
於原判決主文諭知甲○○無罪，並在理由中論述無罪之理由，而
為判決，適用法則顯然錯誤等語。
惟查：「檢察官以某甲犯子丑兩罪提起公訴，第一審判決僅就子
罪諭知罪刑，丑罪部分則未明白宣示，原檢察官遂專以丑罪漏判
為理由提起上訴，……。如子丑兩罪係屬實質上數罪，則審判上
並無不可分之關係，子罪因未上訴已經確定，第二審僅得就上訴
之丑罪部分審判，第一審判決主文內未將丑罪明白諭知無罪，其
判決固屬違法，苟理由內業已明認丑罪犯行不能證明，或其行為
不應處罰，究難謂第一審對之未加裁判，自與漏判情形有殊，倘
第二審審理結果，仍與第一審所認相同，檢察官之上訴論旨雖不
成立，而第一審判決既非適法，亦屬無可維持，應將第一審判決
關於丑罪部分撤銷，自行諭知無罪。」司法院院字第二五一０號
解釋著有明文。本件原判決以公訴意旨略以：甲○○明知未經許
可不得持有具有殺傷力之槍枝，詎為免其持有之具有殺傷力之土
造長槍一支（槍枝管制編號：0000000000）、土造霰
彈槍一支（槍枝管制編號：0000000000）為警查獲，
遂於九十五年間某日，將上開二支槍枝藏於其岳母陸美喜所有，
位於嘉義縣阿里山鄉○○村○○段林地工寮附近數公尺內之草叢
內，嗣於九十五年三月七日下午三時十分許，為警查獲等情。因
認甲○○涉犯槍砲彈藥刀械管制條例第八條第四項未經許可，持
有槍枝罪嫌。經審理結果，認不能證明甲○○犯罪。而第一審判
決雖認不能證明甲○○犯罪，應諭知無罪，然於主文中卻漏未為
無罪之諭知，有已受請求之事項未予判決之違法等情。因而撤銷
第一審關於甲○○被訴持有槍枝部分之判決，改判諭知甲○○無
罪。查第一審判決雖未於主文內就甲○○被訴未經許可，無故持
有上開槍枝部分，明白諭知無罪，然業於理由「參、無罪部分」
載明甲○○被訴持有槍枝部分，不能證明甲○○犯罪，應為無罪
之諭知等旨，並已詳細記載其所憑之證據及論斷之理由，則第一
審判決自已就甲○○被訴持有槍枝部分予以裁判，僅係漏未於主
文內就此部分諭知甲○○無罪。第一審判決就此部分固屬違背法
令，惟仍與漏未判決之情形有別。案經檢察官就此部分提起第二
審上訴，原審經審理後，仍認此部分不能證明甲○○犯罪，因而
撤銷第一審關於甲○○被訴持有槍枝部分之判決，改判諭知甲○
○無罪。揆諸上揭司法院院字第二五一０號解釋意旨，自無違法
可言。檢察官上訴意旨以第一審就甲○○被訴持有槍枝部分係漏
未判決，原審不得就該部分撤銷改判云云，指摘原判決此部分違
法，自屬誤會。至於原判決關於第一審判決之上述違法情形係「
已受請求之事項未予判決」部分之論述，雖有不當，然與判決結
果顯然無影響，自不得資為適法之第三審上訴理由。此部分檢察
官之上訴，核與法律規定得為第三審上訴理由之違法情形，不相
適合。其上訴違背法律上之程式，應予駁回。
二、甲○○、乙○○上訴部分（即原判決關於甲○○、乙○○論
    罪部分）
按刑事訴訟法第三百七十七條規定，上訴於第三審法院，非以判
決違背法令為理由，不得為之。是提起第三審上訴，應以原判決
違背法令為理由，係屬法定要件。如果上訴理由書狀並未依據卷
內訴訟資料，具體指摘原判決不適用何種法則或如何適用不當，
或所指摘原判決違法情事，顯與法律規定得為第三審上訴理由之
違法情形，不相適合時，均應認其上訴為違背法律上之程式，予
以駁回。本件甲○○及上訴人乙○○上訴意旨略稱：(一)、甲○○
、乙○○經警查獲時均坦承槍枝、子彈之來源及去向，理應適用
槍砲彈藥刀械管制條例第十八條第四項減輕或免除其刑，原審未
適用該條例改判，自非適法。(二)、甲○○、乙○○均為原住民，
誤以為原住民可擁有土製槍枝狩獵，而犯下錯誤，又均係將槍枝
、子彈出售予原住民打獵之用，並非有心影響社會治安，且彼等
所犯各罪情節相同，原審均按數罪併罰判決並處以重刑，實難接
受。又乙○○不諳法律，按其弟陸義光生前所囑，將陸義光遺留
之子彈出售抵債，並非有心犯罪。再甲○○、乙○○係夫妻，乙
○○因此幫助甲○○收取出售槍枝之價金，無可厚非，原審將兩
人論為共同正犯，自非允洽。另甲○○罹患重病，請予輕判等語
。
惟查：本件原判決認定甲○○、乙○○分別有原判決事實欄所載
之犯行，因而維持第一審論處甲○○未經許可，持有子彈（一罪
），共同未經許可，販賣其他可發射子彈具有殺傷力之土造長槍
（二罪），共同未經許可，販賣子彈（三罪）共六罪罪刑（詳如
原判決附表一所示）；及論處乙○○共同未經許可，販賣其他可
發射子彈具有殺傷力之土造長槍（二罪），共同未經許可，販賣
子彈（三罪），未經許可，持有子彈（二罪）共七罪罪刑（詳如
原判決附表二所示）部分之判決，駁回甲○○、乙○○在第二審
之上訴。係以：甲○○、乙○○之自白，證人陳天順、陳朝宗、
劉元春、吳清吉之陳述，及搜索票、搜索扣押筆錄、扣押物品目
錄表、扣押物品收據、搜索同意書、內政部警政署刑事警察局鑑
驗通知書、槍彈鑑定書、通訊監察書及電話附表、通訊監察譯文
、現場照片、電話門號申請人查詢資料，扣案之制式霰彈六顆（
甲○○持有）、霰彈一百十六顆（自陳天順處扣得）、霰彈十六
顆（自劉元春處扣得）、土造長槍二支、制式霰彈二千五百五十
顆（乙○○持有）、切斷機、砂紙磨平機、刨木機、手提圓鋸機
、小砂輪機等證據資料，為綜合之判斷。並說明：甲○○否認與
乙○○共同販賣子彈予陳天順、劉元春、吳清吉部分之犯行，均
不足採信，而予以指駁。乙○○就原判決事實欄二、(二)販賣土造
長槍予陳朝宗部分之犯行，已於偵查中自白，供述槍枝來源及去
向，因而查獲，應依槍砲彈藥刀械管制條例第十八條第四項前段
減輕其刑。甲○○持有霰彈六顆部分之犯行，及甲○○、乙○○
共同販賣霰彈予陳天順、劉元春部分之犯行，合於減刑條件，均
依中華民國九十六年罪犯減刑條例予以減刑。已詳細敘述其所憑
之證據及認定之理由，所為論斷，俱有卷存證據資料可資覆按，
並無採證或認定事實違背經驗法則或論理法則，或其他違背法令
之情形。另查：(一)、槍砲彈藥刀械管制條例第十八條第四項關於
自白減免其刑之規定，必須供出全部槍砲、彈藥、刀械之來源及
去向，並因而查獲或防止重大危害治安事件之發生，始有其適用
。乙○○就原判決事實欄二、(二)販賣土造長槍予陳朝宗部分之犯
行，合於槍砲彈藥刀械管制條例第十八條第四項前段規定，原判
決業已依法減輕其刑，已詳如上述。乙○○其餘販賣子彈、槍枝
予陳天順，販賣子彈予劉元春、吳清吉部分之犯行，均不合該條
例第十八條第四項所定要件，不得按該規定予以減刑，復據原判
決於理由貳、三、(五)內詳予論述。至於甲○○部分，核與該條例
第十八條第四項規定之要件不符，均不得依該規定減免其刑，原
判決未贅予說明，自不違法。上訴意旨(一)部分所指，顯與卷內訴
訟資料不相適合。(二)、刑法關於正犯之成立，係以其主觀之犯意
及客觀之犯行為標準，凡以自己共同犯罪之意思而參與，無論其
所參與者是否犯罪構成要件之行為，皆為正犯，其以幫助他人犯
罪之意思而參與犯罪，其所參與者，如係犯罪構成要件之行為，
亦為正犯。依原判決認定之事實，關於販賣土造長槍予陳天順、
陳朝宗部分，乙○○已參與分擔實行交付槍枝及收取價金等犯罪
構成要件行為，原判決因而認定甲○○、乙○○均為販賣槍枝之
共同正犯，自無違法可言。甲○○、乙○○其餘上訴意旨徒就與
原判決認定事實及適用法律無關之事項，漫詞指摘原判決不當，
核與法律規定得為第三審上訴理由之違法情形，不相適合。其等
之上訴違背法律上之程式，應予駁回。
據上論結，應依刑事訴訟法第三百九十五條前段，判決如主文。
中    華    民    國  九十九  年    七    月  二十二  日
                      最高法院刑事第五庭
                          審判長法官  林  秀  夫
                                法官  宋      祺
                                法官  陳  祐  治
                                法官  林  瑞  斌
                                法官  孫  增  同
本件正本證明與原本無異
                                      書  記  官
中    華    民    國  九十九  年    七    月  二十七  日
                                                      Q

司法院資訊處製作；財團法人民間司法改革基金會備份。
